ACORDAO-COMPLETO-2413666

ACÓRDÃO 6502/2020 ATA 19/2020 - SEGUNDA CÂMARA

VISTOS, relatados e discutidos estes autos nos quais se realiza o monitoramento do Acórdão 972/2013-TCU-Segunda Câmara, por meio do qual esta Corte expediu determinações corretivas diversas à Universidade Federal Rural do Semiárido;
ACORDAM os Ministros do Tribunal de Contas da União, reunidos em sessão da 2ª Câmara, ante as razões expostas pelo Relator e com fundamento nos artigos 71, inciso III e IX, da Constituição Federal de 1988; 1º, inciso V, e 39, inciso II, da Lei 8.443/1992; e 1º, inciso VIII, e 262 do Regimento Interno/TCU, em: 
9.1. rejeitar as razões de justificativas apresentadas por Sr. José de Arimatea de Matos (XXX.805.334-XX) , Reitor da Universidade Federal Rural do Semiárido, pelo descumprimento do Acórdão 972/2013-TCU-Segunda Câmara; 
9.2. aplicar ao responsável a multa prevista no art. 58, inciso IV, da Lei 8.443/1992, no valor de R$ 5.000,00 (cinco mil reais) pelo descumprimento das determinações consignadas no acórdão monitorado;
9.3. fixar o prazo de 15 (quinze) dias, a contar da notificação, para que o responsável comprove, perante o Tribunal, o recolhimento da dívida aos cofres do Tesouro Nacional, atualizada monetariamente a partir da data deste acórdão, até a data do efetivo recolhimento;
9.4. autorizar, desde logo, nos termos do art. 28, inciso II, da Lei 8.443/1992, a cobrança judicial da multa referida no subitem 9.2, caso não recolhida tempestivamente pelo responsável e inviabilizado o desconto em folha, da dívida;
	9.5. determinar à Universidade Federal Rural do Semiárido nos termos do artigo 250, inciso II, do Regimento Interno do TCU, que:
	9.5.1. exclua, imediatamente, as parcelas de planos econômicos (Plano Bresser - 26,05%, Plano Verão - 16,19% e Plano Collor - 84,32%) , dos proventos de Antônio Soares do Nascimento (CPF XXX.767.814-XX) , consoante o Acórdão 972/2013-TCU-Segunda Câmara;
	9.5.2. quantifique e proceda, no prazo de 30 (trinta) dias, o ressarcimento dos valores recebidos indevidamente por Antônio Soares do Nascimento (CPF XXX.767.814-XX) , a título de parcelas de planos econômicos (Plano Bresser - 26,05%, Plano Verão - 16,19% e Plano Collor - 84,21%) , desde a ciência do Acórdão 972/2013-TCU-Segunda Câmara, até sua efetiva exclusão, nos termos do art. 46 da Lei 8.112/1990, informando a esta Corte de Contas, as medidas adotadas; e
	9.5.3. emita novo ato de concessão de aposentadoria, no prazo de 30 (trinta) dias, em favor de Antônio Soares do Nascimento (XXX.767.814-XX) , livre das irregularidades apontadas pelo Acórdão 972/2013-TCU-Segunda Câmara, em conformidade com o art. 19, § 3º, da Instrução Normativa-TCU 78/2018 c/c art. 262, § 2º, do Regimento Interno/TCU.

Monitoramento de determinações proferidas pelo TCU por meio de decisão que considerou ilegal, ato de concessão de aposentadoria emitido pela Universidade Federal Rural do Semiárido.

Segunda Câmara

3. Interessado: Antônio Soares do Nascimento (XXX.767.814-XX).

13.1. Ministros presentes: Ana Arraes (Presidente), Augusto Nardes, Raimundo Carreiro e Vital do Rêgo (Relator).
13.2. Ministra que não participou da votação: Ana Arraes.
13.3. Ministros-Substitutos presentes: Marcos Bemquerer Costa e André Luís de Carvalho.

ACORDAO-COMPLETO-2431598

Acórdão 12536/2020 - Segunda Câmara

VITAL DO RÊGO

Adoto como relatório, com os devidos ajustes de forma, o parecer emitido no âmbito do Ministério Público junto ao TCU, representado nos autos pelo Dr. Rodrigo Medeiros de Lima (peça 55) , a seguir transcrita:
Cuidam os autos de monitoramento do Acórdão 972/2013-TCU-Segunda Câmara, proferido na Sessão de 12/3/2013, de relatoria do Ministro José Jorge (peça 26) , que considerou ilegal o ato de concessão de aposentadoria de Antônio Soares do Nascimento (CPF XXX.767.814-XX) , em razão do pagamento das parcelas de planos econômicos (Plano Bresser - 26,05%, Plano Verão - 16,19%, Plano Collor - 84,32%) , uma vez que não se considerou, para fins de absorção, as novas estruturas remuneratórias implantadas após o provimento jurisdicional.
Monitoramento iniciado pela Sefip concluiu pela necessidade da realização de audiência do gestor responsável, Sr. José de Arimatea de Matos, Reitor da UFERSA à época da prolação do Acórdão, tendo em vista o descumprimento da determinação deste Tribunal para ajuste do valor das parcelas relativas aos planos econômicos (Plano Bresser - 26,05%, Plano Verão - 16,19%, Plano Collor - 84,32%) , contidas no contracheque do inativo (peça 37) .
A audiência foi promovida pela unidade instrutora, que informou não ter havido a entrega do ofício de audiência ao Sr. José de Arimatea de Matos em seu endereço pessoal (peças 40-41) , mas à Pró-Reitoria de Recursos Humanos, onde o Sr. José de Arimatea de Matos permanece exercendo a função de Reitor.
A Pró-Reitora de Recursos Humanos, Sra. Keliane de Oliveira Cavalcante, também foi notificada para apresentar razões de justificativa para a manutenção do pagamento das vantagens combatidas, por intermédio do Ofício 7211/2016-TCU/Sefip (peça 42) . Ela apresentou informações à peça 44.
A Sefip conclui, com base nas informações prestadas pela gestora e naquelas extraídas dos sistemas Siape e e-Pessoal, que as determinações constantes do Acórdão 972/2013-TCU-Segunda Câmara não foram cumpridas pela Universidade Federal Rural do Semi-Árido, propondo que fosse determinado à UFERSA a imediata exclusão de tais parcelas, a adoção de providências para quantificação e devolução ao erário de valores recebidos indevidamente pelo inativo, desde a ciência do Acórdão 972/2013-TCU-Segunda Câmara até sua efetiva exclusão, e a emissão de novo ato de aposentadoria, livre das irregularidades apontadas, além de considerar o Sr. José de Arimatea de Matos revel, contudo, sem a aplicação da multa, IV, da Lei 8.443/1992, tendo em vista a tentativa de resposta do setor de pessoal daquela Universidade e os problemas na comunicação da audiência (peça 53) .
Este representante do Ministério Público junto ao TCU acompanha, na essência, o encaminhamento de mérito proposto pela Unidade Instrutiva, sem prejuízo de tecer as considerações a seguir.
Apesar de o Ofício de audiência 4526/2016-TCU/Sefip enviado ao Sr. José de Arimatea de Matos ter retornado ao remetente (peças 40-41) , o responsável foi notificado mediante o Ofício 8474/2016-TCU/Sefip, que restituiu o ofício anterior (peças 45 e 47) . Ele prestou informações às peças 46 e 48. Deste modo, ele não poderá ser considerado revel, conforme proposta da unidade instrutora. Registre-se, por imperioso, que inobstante a Sefip ter suscitado a revelia do responsável, aquela unidade especializada examinou o conteúdo da resposta do Sr. José de Arimatea de Matos, consoante pode ser observado no item 6 da instrução lançada à peça 53. 
Anuímos à proposta da unidade instrutora de rejeição das razões de justificativas apresentadas.
Primeiramente, ressaltamos que, há muito, o Tribunal de Contas da União, por meio de suas duas Câmaras e Plenário, vem se posicionando contra a incorporação ad aeternum de valores decorrentes de sentenças judiciais que reconheceram o direito à percepção de determinados percentuais relativos a planos econômicos, sendo farta a jurisprudência no sentido de que tais parcelas não devem perpetuar-se em face de reajustes e reestruturações salariais subsequentes (Decisões 138/2001 - Plenário, 117/2002 - 2ª Câmara, 118/2002 - 2ª Câmara, Acórdão 398/2004-TCU-Plenário, 1910/2003 - 1ª Câmara, 2169/2003 - 1ª Câmara, 4661/2012 - 1ª Câmara, dentre outros) .
Ao menos que a sentença judicial expressamente declare que a incorporação de antecipações salariais resultantes de planos econômicos deva extrapolar a data-base fixada em lei, com a determinação da incorporação ad aeternum do percentual nos vencimentos do servidor, o que não se constatou no presente caso, não constitui afronta à coisa julgada o zelo do Tribunal de Contas da União para que se dê às decisões judiciais o cumprimento nos seus estritos termos, afastando os pagamentos indevidos. A incorporação definitiva por ato administrativo desborda os limites objetivos da coisa julgada e acaba por criar vantagens ou gratificações, o que é juridicamente impossível.
No que diz respeito aos Acórdãos 7.708/2016 e 7.974/2016, ambos proferidos pela 2ª Câmara da Corte de Contas, conforme salientou a unidade instrutiva, os interessados nesses processos já não percebem tais vantagens, sendo situação diversa da ora analisada, visto que ainda consta no contracheque do interessado tratado nestes autos (Sr. Antônio Soares do Nascimento) as combatidas parcelas (peça 50) .
A unidade técnica propõe ainda que não seja impingida multa ao responsável, porquanto teria havido "tentativa de resposta do setor de pessoal daquela Universidade" e "problemas (...) na comunicação da audiência" (peça 53, p. 4, item 14) . Com as devidas vênias, consideramos insuficientes tais circunstâncias, devendo o responsável ser apenado com a sanção prevista no art. 58, inciso IV, da Lei 8.443/1992, em vista do descumprimento da decisão do Tribunal, sem a apresentação de causas justificadas, conforme assentado na manifestação da Sefip e neste parecer. 
Saliente-se que o responsável compareceu aos autos para apresentar razões de justificativa, conforme registramos anteriormente, no parágrafo 7 da presente manifestação. 
Nessa esteira, concordamos com a essência da proposta de encaminhamento ofertada pela Sefip, em pareceres uniformes (peças 53-54) , com os ajustes que consideramos pertinentes, nos seguintes termos:
rejeitar as razões de justificativas apresentadas por Sr. José de Arimatea de Matos (CPF XXX.805.334-XX) , Reitor da Universidade Federal Rural do Semi-Árido, pelo descumprimento do Acórdão 972/2013-TCU-Segunda Câmara, de relatoria do e. Ministro José Jorge;
aplicar ao responsável a multa prevista no art. 58, inciso IV, da Lei 8.443/1992 e no art. 268, inciso VII, do Regimento Interno do Tribunal;
determinar à Universidade Federal Rural do Semi-Árido nos termos do artigo 250, inciso II, do Regimento Interno do TCU, que:
i. exclua, imediatamente, as parcelas de planos econômicos (Plano Bresser - 26,05%, Plano Verão - 16,19% e Plano Collor - 84,32%) , dos proventos de Antônio Soares do Nascimento (CPF XXX.767.814-XX) , conforme Acórdão 972/2013-TCU-Segunda Câmara, do e. Ministro José Jorge;
ii. quantifique e proceda, no prazo de 30 (trinta) dias, ao ressarcimento dos valores recebidos indevidamente por Antônio Soares do Nascimento (CPF XXX.767.814-XX) , a título de parcelas de planos econômicos (Plano Bresser - 26,05%, Plano Verão - 16,19% e Plano Collor - 84,21%) , desde a ciência do Acórdão 972/2013-TCU-Segunda Câmara até sua efetiva exclusão, nos termos do art. 46 da Lei 8.112/1990, e informe o Tribunal de Contas da União as medidas adotadas; e
iii. envie novo ato de concessão de aposentadoria, no prazo de 30 (trinta) dias, em favor de Antônio Soares do Nascimento (CPF XXX.767.814-XX) , livre das irregularidades apontadas pelo Acórdão 972/2013-TCU-Segunda Câmara e em conformidade com o art. 19, § 3º, da Instrução Normativa-TCU 78/2018 c/c art. 262, § 2º, do Regimento Interno/TCU.
Eis o Relatório.

não há.

Procurador Rodrigo Medeiros de Lima.

ATO DE CONCESSÃO DE APOSENTADORIA APRECIADO PELA ILEGALIDADE. DETERMINAÇÕES. MONITORAMENTO. DESCUMPRIMENTO DAS DETERMINAÇÕES EXPENDIDAS PELO TCU SEM APRESENTAÇÃO DE JUSTIFICATIVAS. AUDIÊNCIA DO GESTOR. ARGUMENTOS APRESENTADOS INCAPAZES DE JUSTIFICAR E DESCUMPRIMENTO DO ACÓRDÃO 972/2013-TCU-2ª CÂMARA. MULTA. DETERMINAÇÕES.

APOSENTADORIA (APOS)

Secretaria de Fiscalização de Pessoal (Sefip).

Cuidam os presentes autos do monitoramento do Acórdão 972/2013-TCU-Segunda Câmara, proferido na sessão de 12/3/2013 por meio do qual, o TCU considerou ilegal o ato de concessão de aposentadoria de Antônio Soares do Nascimento em razão do pagamento das parcelas de planos econômicos (Plano Bresser - 26,05%, Plano Verão - 16,19%, Plano Collor - 84,32%) , uma vez que não se considerou, para fins de absorção, as novas estruturas remuneratórias implantadas após o provimento jurisdicional.
Referido acórdão (peça 26) expediu a determinação a seguir transcrita, cujo monitoramento vem sendo realizado nestes autos, verbis:
1.8. Determinar à Universidade Federal Rural do Semiárido do Rio Grande do Norte que: 
1.8.1. dê ciência ao interessado deste Acórdão, no prazo de 15 (quinze) dias contado da data desta deliberação, alertando-o de que o efeito suspensivo proveniente da interposição de eventuais recursos não o exime da devolução dos valores percebidos indevidamente após a respectiva notificação, no caso do não provimento; 
1.8.2. faça cessar, nos termos do art. 262 do Regimento Interno do TCU, no prazo de 15 (quinze) dias, contados da ciência da decisão do Tribunal, os pagamentos decorrentes do ato ora impugnado, sob pena de responsabilidade solidária da autoridade administrativa omissa; 
1.8.3. envie a esta Corte de Contas, no prazo de 30 (trinta) dias, contados da ciência da decisão do Tribunal, cópia do documento que comprove a data em que o interessado teve ciência desta deliberação; 
1.8.4 aplique à VPNI decorrente dos valores das parcelas referentes aos percentuais de 26,05% (Plano Bresser) , 16,19% (Plano Verão) e 84,32% (Plano Collor) nos proventos de aposentadoria o entendimento consignado no Acórdão 2161/2005-TCU-Plenário, prazo de 15 (quinze) dias contado da ciência desta deliberação, segundo o qual as novas estruturas remuneratórias criadas por lei deverão necessariamente absorver as mencionadas vantagens; 
1.9. Esclarecer Universidade Federal Rural do Semiárido do Rio Grande do Norte que poderá, nos termos do art. 262, § 2º, do Regimento Interno deste Tribunal, emitir novo ato livre das irregularidades apontadas, submetendo-o a nova apreciação deste Tribunal, consoante o disposto no art. 15, § 1º da Instrução Normativa/TCU nº 55/2007.
Conforme evidenciado pelo MPTCU no parecer de peça 55, a despeito de Ofício de audiência 4526/2016-TCU/Sefip enviado ao Sr. José de Arimatea de Matos ter retornado ao remetente (peças 40-41) , o responsável foi notificado mediante o Ofício 8474/2016-TCU/Sefip, que restituiu o ofício anterior (peças 45 e 47) . Após ter sido notificado, o responsável apresentou suas razões às peças 46 e 48, contemplando as seguintes justificativas:
Urge esclarecer que foi informado anteriormente, por meio da Pró-Reitoria de Gestão de Pessoas desta Instituição, conforme Ofício n° 106/2016- UFERSA/ PROGEPE, que seria possível dar cumprimento ao Acórdão 972/2013-TCU-Segunda Câmara a partir da folha de pagamento referente ao mês de Julho de 2016. Destaque-se que foram iniciados os trâmites necessários para o fiel cumprimento do Acórdão, com a abertura do processo administrativo n° 23091.006308/2016-24 (anexo) , bem como com a realização dos cálculos inerentes à absorção do valor nominal dos planos econômicos pelas sucessivas incorporações decorrentes das novas estruturas remuneratórias, além dos cálculos inerentes à reposição ao erário. 
Entretanto, antes de efetuada a operacionalização no Sistema Integrado de Administração de Recursos Humanos - SIAPE, esta Universidade tomou ciência sobre a prolação dos Acórdãos n° 7708/2016 - TCU - 2 Câmara (anexo) , publicado no D.O.U. em 04/07/2016, e n° 7974/2016 - TCU - 2' Câmara (anexo) , publicado no D.O.U. em 15/07/2016, onde foram acolhidas as razões e justificativas desta Universidade, fundamentando a manutenção do pagamento dos planos econômicos nas determinações contidas nas Ações Judiciais TSTReeNec e RO-31300-58.2009.5.21.0000 [que trata das vantagens denominadas Plano Bresser (26,05%) e Plano Verão (16,19%) ] e TST-AIRR-58500-75.2007.5.21.0011 [que trata do Plano Collor (84,32%) ]. Até então, tais razões não estavam sendo reconhecidas por essa colenda Corte de Contas. 
Diante disto, vale questionar se a situação do interessado Antônio Soares do Nascimento não merece as mesmas considerações e encaminhamentos propostos nos Acórdão 7708/2016-TCU-Segunda Câmara e n° 7974/2016 - TCU - 2ª Câmara. Ressalta-se que esta Universidade pretende evitar ao máximo ter posicionamentos distintos no trato de situações análogas. Ratifica-se por fim, que quase a totalidade dos interessados desta Universidade que percebem os Planos Econômicos, fazem parte dos mesmos processos judiciais supramencionados.
Ocorre que as justificativas acima não permitem o descumprimento das determinações proferidas por meio do Acórdão 972/2013-TCU-Segunda Câmara. Nesse sentido, em razão da clareza, adoto como minhas razões de decidir, os argumentos lançados pelo MPTCU no parecer de peça 55, a seguir transcritos:
9. Primeiramente, ressaltamos que, há muito, o Tribunal de Contas da União, por meio de suas duas Câmaras e Plenário, vem se posicionando contra a incorporação ad aeternum de valores decorrentes de sentenças judiciais que reconheceram o direito à percepção de determinados percentuais relativos a planos econômicos, sendo farta a jurisprudência no sentido de que tais parcelas não devem perpetuar-se em face de reajustes e reestruturações salariais subsequentes (Decisões 138/2001 - Plenário, 117/2002 - 2ª Câmara, 118/2002 - 2ª Câmara, Acórdão 398/2004-TCU-Plenário, 1910/2003 - 1ª Câmara, 2169/2003 - 1ª Câmara, 4661/2012 - 1ª Câmara, dentre outros) .
10. Ao menos que a sentença judicial expressamente declare que a incorporação de antecipações salariais resultantes de planos econômicos deva extrapolar a data-base fixada em lei, com a determinação da incorporação ad aeternum do percentual nos vencimentos do servidor, o que não se constatou no presente caso, não constitui afronta à coisa julgada o zelo do Tribunal de Contas da União para que se dê às decisões judiciais o cumprimento nos seus estritos termos, afastando os pagamentos indevidos. A incorporação definitiva por ato administrativo desborda os limites objetivos da coisa julgada e acaba por criar vantagens ou gratificações, o que é juridicamente impossível.
11. No que diz respeito aos Acórdãos 7.708/2016 e 7.974/2016, ambos proferidos pela 2ª Câmara da Corte de Contas, conforme salientou a unidade instrutiva, os interessados nesses processos já não percebem tais vantagens, sendo situação diversa da ora analisada, visto que ainda consta no contracheque do interessado tratado nestes autos (Sr. Antônio Soares do Nascimento) as combatidas parcelas (peça 50) .
Com essas considerações, rejeito as razões de justificativas apresentadas pelo Sr. José de Arimatea de Matos e aplico-lhe a multa prevista no art. 58, inciso IV, da Lei 8.443/1992, no valor de R$ 5.000,00, em vista do descumprimento da decisão do Tribunal, sem a apresentação de causas justificadas.
Considerando que os pagamentos irregulares persistem, cabe determinação à Universidade Federal Rural do Semiárido para que exclua as parcelas inquinadas dos proventos do inativo Antônio Soares do Nascimento, sem prejuízo de promover o ressarcimento dos valores recebidos indevidamente desde a ciência do Acórdão 972/2013-TCU-Segunda Câmara até sua efetiva exclusão. Além disso, cabe determinação para que novo ato seja emitido, livre das irregularidades apontadas.
	Diante do exposto, VOTO para que seja adotada da minuta de acórdão que ora trago ao exame deste colegiado.
TCU, Sala das Sessões Ministro Luciano Brandão Alves de Souza, em 16 de junho de 2020.
Ministro VITAL DO RÊGO 
Relator